最　高　行　政　法　院　判　決
　　　　　　　　　　　　　　　　　　 96年度判字第01826號
上　訴　人　甲○○
被 上訴 人　新竹縣政府
代　表　人　乙○○　　　　　　送達處所同上
上列當事人間因菸酒管理法事件，上訴人對於中華民國95年4月
20日臺北高等行政法院94年度訴字第1159號判決，提起上訴，本
院判決如下：
　　主  文
上訴駁回。
上訴審訴訟費用由上訴人負擔。
　　理  由
一、上訴人涉嫌於91年7月至11月間於新竹縣竹北市○○○街269
    巷85號住處內產製私酒販售，案經法務部調查局新竹縣調查
    站查獲，並以92年1月16日新偵字第09258320090號刑事案件
    移送書移請台灣新竹地方法院檢察署偵辦，案經該署檢察官
    以行為時菸酒管理法雖有刑罰規定，惟其後菸酒管理法經修
    正已除罪化，改為行政罰鍰，而為不起訴處分。嗣被上訴人
    以上訴人違法事證明確，乃依修正後菸酒管理法第46條及第
    58條規定，以93年12月22日府財稅字第0930160243號（下稱
    原處分），處上訴人新臺幣（下同）100,000元罰鍰，並沒
    入扣押物。上訴人不服，提起訴願遭決定駁回，遂提起本件
    行政訴訟。
二、上訴人起訴主張：(一)上訴人被查獲產製私酒之時間為91年12
    月17日，惟菸酒管理法第46條及58條是於93年7月1日修正施
    行，被上訴人援引上訴人行為後所修正施行之法律作為處罰
    之依據，顯然違背法律不溯及既往之原則。縱91年間上訴人
    行為時，菸酒管理法有刑罰規定，惟其後93年法律已廢止其
    刑罰，基於從輕及最有利於行為人之立法精神，上訴人之行
    為應屬不罰之範圍，被上訴人依據新法作為處罰之依據，違
    背從輕之原則。(二)上訴人誤以為政府既然開放允許民間製造
    菸酒，不知道需要先向政府機關申請准許之後才可開始製造
    ，因存著研究及試行製造之心態製造，不知道此行為違法，
    是故上訴人主觀上並無故意違反法律之意思。況上訴人製造
    私酒經查扣的數量僅70公升，未逾100公升，依法應屬不罰
    。(三)93年8月18日法務部召開之法律適用問題會議，是屬於
    學者表示個人意見或見解性質之會議，不是依據法定程序或
    由立法機關制定之法律，該會議結論無拘束力，被上訴人援
    引作為處罰之依據，違背法定主義之原則。
    被上訴人則以：(一)「產製或輸入私菸、私酒者，處一年以下
    有期徒刑、拘役或科或併科新台幣三十萬元以上一百五十萬
    元以下罰金。」為行為時菸酒管理法第46條所明訂，惟因菸
    酒管理法於93年7月1日修正時已將有關產製、販賣私菸酒等
    行為由刑罰改為行政罰，故本案依修正後菸酒管理法第46、
    58條規定，處以10萬元罰鍰並沒入扣押物。(二)查上訴人產製
    私酒販賣為不爭之事實，依財政部93年10月19日台財庫字第
    09300503980號令：「『菸酒管理法』（以下簡稱本法）於
    93年7月1日修正施行前，有關產製、販賣…等行為，如依違
    反本法修正前第46條、第47條及第48條規定移送司法機關辦
    理，經檢察官或法官以『犯罪後之法律已廢止其刑罰者』為
    由，予以不起訴處分或諭知免訴判決者，或本法修正施行後
    ，警調機關始逕移送行政機關核處者，因是類案件於本法修
    正前、後均有可罰性，僅處罰種類不同，在處罰法定主義及
    行為人主觀違法認識上均無違背，參依司法院院解字第3389
    號解釋意旨及法務部93年8月18日召開『研商菸酒管理法第
    46條至第48條修正條文施行後有關其施行前已查獲而尚未處
    罰確定案件之法律適用問題』會議之多數學者專家見解，主
    管機關仍應依本法修正後第46條第1項、第47條、第48條第1
    項及第49條第1項規定處以行政罰。」從而，被上訴人依修
    正後菸酒管理法第46條及第58條規定，處上訴人10萬元罰鍰
    ，並沒入扣押物，尚無不合等語，資為抗辯。
三、原審斟酌全辯論意旨及調查證據之結果，以：(一)「產製或輸
    入私菸、私酒者，處1年以下有期徒刑…」為行為時菸酒管
    理法第46條明定；又93年7月1日修正施行菸酒管理法第46條
    規定：「產製私菸、私酒者，處新臺幣10萬元以上100萬元
    以下罰鍰。但查獲物查獲時現值超過新臺幣100萬元者，處
    查獲物查獲時現值1倍以上5倍以下罰鍰。產製私菸、私酒未
    逾一定數量且供自用者，不罰。前項所稱之一定數量，由中
    央主管機關公告之。輸入私菸、私酒者，處2年以下有期徒
    刑、拘役或科或併科新臺幣20萬元以上200萬元以下罰金。
    」同法第58條規定：「依本法查獲之私菸、私酒、劣菸、劣
    酒與供產製私菸、私酒之原料、器具及酒類容器，沒收或沒
    入之。」又財政部依據菸酒管理法第46條之授權，於93年7
    月1日以台財庫字第09303509840號：「公告產製私菸及私酒
    供自用不罰之數量限制。依據：菸酒管理法第46條第2項及
    第3項規定。公告事項：產製私菸、私酒未逾一定數量且供
    自用者，不罰。所稱「一定數量」如下：1、產製私菸之成
    品及半成品合計每戶5公斤。2、產製私酒之成品及半成品合
    計每戶100公升。」(二)查上訴人於91年7月至11月間於新竹縣
    竹北市○○○街269巷85號住處內產製私酒販售，案經法務
    部調查局新竹縣調查站查獲，當場查扣私釀之米酒、製酒用
    之鍋爐、蒸氣鍋、水塔、攪拌器、帶輪攪拌器、貯存槽、貯
    水桶、水缸、塑膠桶、過濾器、發酵粉等物之事實，有查獲
    現場照片、法務部調查局92年1月16日新偵字第09258320090
    號刑事案件移送書、扣押物收據、現場處理紀錄表、食品工
    業發展研究所委託試驗報告書等附原處分卷可稽；上訴人於
    93年12月29日因不服原處分，提起訴願所具訴願書中亦自承
    有產製及販賣私酒之行為；上訴人上揭產製私酒販售之行為
    ，經檢察官偵查終結，以行為後菸酒管理法經修正已除罪化
    ，改為行政罰，遂為不起訴處分，被上訴人乃以上訴人違法
    事證明確，依修正後菸酒管理法第46條及第58條規定，處上
    訴人10萬元罰鍰，並沒入扣押物，洵無不合。(三)「所得稅暫
    行條例第20條後段規定之罰金，係屬刑罰違反該條之案件，
    未經檢察官偵查起訴，法院竟以裁定處罰，固屬違法，惟經
    抗告法院以裁定撤銷原裁定發回另行偵查，依現行之所得稅
    法第39條規定，該項處罰業已改為行政罰，是犯罪後之法律
    已廢止其刑罰，檢察官自應依刑事訴訟法第231條第4款為不
    起訴之處分，仍送由法院以裁定處罰之。」司法院院解字第
    3389號解釋在案。查上訴人於91年間為產製私酒販售之行為
    時，菸酒管理法有刑罰之處罰規定，惟其後於93年修正施行
    ，予以除罪化，改為行政罰；菸酒管理法第46條及第48條對
    於產製、販賣、運輸、轉讓或陳列　私菸、私酒、劣菸、劣
    酒等行為，先以刑罰制裁，後改以行政罰裁處，此乃立法機
    關所為制裁方法之轉換，其行為之違法性並未因之改變，立
    法者並無使上揭行為合法化之意，易言之，此行為於該法修
    正前、後均有可罰性，僅處罰種類不同，參諸司法院院解字
    第3389號解釋意旨，主管機關仍應依修正後相關法律規定處
    以行政罰，此亦與從新從輕之原則，不相違背；是財政部93
    年10月19日台財庫字第09300503980號令：「『菸酒管理法
    』（以下簡稱本法）於93年7月1日修正施行前，有關產製、
    販賣…等行為，如依違反本法修正前第46條、第47條及第48
    條規定移送司法機關辦理，經檢察官或法官以『犯罪後之法
    律已廢止其刑罰者』為由，予以不起訴處分或諭知免訴判決
    者，或本法修正施行後，警調機關始逕移送行政機關核處者
    ，因是類案件於本法修正前、後均有可罰性，僅處罰種類不
    同，在處罰法定主義及行為人主觀違法認識上均無違背，參
    依司法院院解字第3389號解釋意旨及法務部93年8月18日召
    開『研商菸酒管理法第46條至第48條修正條文施行後有關其
    施行前已查獲而尚未處罰確定案件之法律適用問題』會議之
    多數學者專家見解，主管機關仍應依本法修正後第46條第1
    項、第47條、第48條第1項及第49條第1項規定處以行政罰。
    」所表示之見解，即屬可採。再被上訴人係參酌93年8月18
    日法務部召開之法律適用問題會議結論，以解釋方式依修正
    後條文據以處行政罰，並非依據上揭會議結論為本件處罰之
    依據，要與法律保留原則或處罰法定主義無違。(四)上訴人主
    張伊誤以政府既開放允許民間得製造菸酒，不知應先申請許
    可，致存著研究及試行製造之心態製造，不知上揭行為違法
    ，主觀上並無故意違反法律之意思，自不應受罰云云；惟按
    「人民違反法律上之義務而應受行政罰之行為，法律無特別
    規定時，雖不以出於故意為必要，仍須以過失為其責任條件
    。但應受行政罰之行為，僅須違反禁止規定或作為義務，而
    不以發生損害或危險為其要件者，推定為有過失，於行為人
    不能舉證證明自己無過失時，即應受處罰。」司法院釋字第
    275號解釋甚明。查上訴人產製私酒販售經查獲之事證明確
    ，已如前述，尚不得以不知法律而免除處罰，且其主觀上亦
    難謂無故意或過失之歸責事由，參照上揭解釋意旨，被上訴
    人據以處罰，容無不合。(五)至上訴人主張伊製造私酒經查扣
    的數量，僅70公升，係上訴人準備研究改良品質之試驗品，
    未逾100公升，依法應屬不罰云云；查依修正後菸酒管理法
    第46條第2項「產製私菸、私酒未逾一定數量且供自用者，
    不罰。」之規定，係以未逾一定數量且供自用者為適用要件
    ；本件查獲私釀米酒數量，固未逾100公升，惟上訴人私製
    米酒，既有販售之行為，自無上揭不罰規定之適用等情，駁
    回上訴人原審之訴。
四、上訴意旨復執前詞，並主張：(一)菸酒管理法第46條第2項及
    財政部93年7月1日台財庫字第09303509840號函釋公告產製
    私菸及私酒供自用不罰之數量限制。按所謂「自用者」，除
    自己飲用外，凡自己作為「試驗」用，期以改良品質，亦應
    屬於「自用」範疇。原判決既認該70公升私酒，未達政府公
    告限制100公升，應屬不罰，何以自己「試驗」用不算「自
    用」，而為販售，原判決認事用法難謂無違誤。(二)被上訴人
    稱上訴人在調查站坦承自91年7月至11月產製米酒約2000臺
    斤，其中1000臺斤售予鄰居，顯係意圖販賣而產製私酒，自
    應處罰等語云云。然查系爭筆錄，顯非出於自由意思，且有
    誇大之詞，均與事實不符。實際上，查扣之私酒僅70公斤而
    已，調查站為邀功，逼使上訴人不實供稱產製2000斤，且出
    售1000斤，剩下1000斤，顯與事實不符。至稱售予鄰居亦非
    事實，其實只是送給鄰居品嚐非販售。被上訴人認所查獲之
    70公斤私酒係供販賣，尚無依據云云。
五、本院按：(一)「產製或輸入私菸、私酒者，處1年以下有期徒
    刑…」為行為時菸酒管理法第46條明定；又93年7月1日修正
    施行菸酒管理法第46條規定：「產製私菸、私酒者，處新臺
    幣10萬元以上100萬元以下罰鍰。但查獲物查獲時現值超過
    新臺幣100萬元者，處查獲物查獲時現值1倍以上5倍以下罰
    鍰。產製私菸、私酒未逾一定數量且供自用者，不罰。前項
    所稱之一定數量，由中央主管機關公告之。輸入私菸、私酒
    者，處2年以下有期徒刑、拘役或科或併科新臺幣20萬元以
    上200萬元以下罰金。」同法第58條規定：「依本法查獲之
    私菸、私酒、劣菸、劣酒與供產製私菸、私酒之原料、器具
    及酒類容器，沒收或沒入之。」又財政部依據菸酒管理法第
    46條之授權，於93年7月1日以台財庫字第09303509840號：
    「公告產製私菸及私酒供自用不罰之數量限制。依據：菸酒
    管理法第46條第2項及第3項規定。公告事項：產製私菸、私
    酒未逾一定數量且供自用者，不罰。所稱「一定數量」如下
    ：1、產製私菸之成品及半成品合計每戶5公斤。2、產製私
    酒之成品及半成品合計每戶100公升。」(二)經查，法務部調
    查局新竹縣調查站於91年12月17日在上訴人住處倉庫內，查
    獲私釀米酒20公升1桶、6公升3桶、6點5公升1桶、5公升1桶
    、製酒用之鍋爐1座、蒸氣鍋爐1座、水塔1座、攪拌器1座、
    帶輪攪拌器2座、貯存槽4座、貯水桶2個、白色水缸81個、
    橘色塑膠桶29個、過濾器1座、發酵粉4公升1包等，有被上
    訴人扣押物收據影本在卷為憑，上訴人並因涉嫌販售私釀米
    酒予鄰居及訴外人龍錦炎、張勤妹等人，復經法務部調查局
    新竹縣調查站移送臺灣新竹地方法院檢察署偵辦，亦有刑事
    案件移送書影本附卷可稽，足見上訴人產製私酒係供販賣，
    而非自用，洵堪認定。上訴人雖主張該調查筆錄非出自於自
    由意志，然上訴人於原審行準備程序時始終未就此事實為主
    張，於上訴本院再為主張，基於本院應以高等行政法院判決
    確定之事實為判決基礎，本院自得不予斟酌，況上訴人又未
    提出証據以實其說，上該主張尚難採信。又菸酒管理法之除
    罪化，並非除去其可罰性，而係將其法律效果，由刑事罰變
    更為行政罰，乃屬法律之變更，行為後法律變更為有利於受
    處分人，適用此有利於受處分人之行政罰，上訴人主張被上
    訴人有違法律不溯及既往之原則云云，仍不足採。(三)綜上所
    述，原判決認原處分認事用法，尚無違誤，維持原處分及訴
    願決定，而駁回上訴人在原審之訴，其所適用之法規與該案
    應適用之現行法規並無違背，與解釋判例，亦無牴觸，並無
    所謂原判決有違背法令之情形。上訴人對於業經原判決詳予
    論述不採之事由再予爭執，核屬法律上見解之歧異，要難謂
    為原判決有違背法令之情形。本件上訴論旨，仍執前詞，指
    摘原判決違誤，求予廢棄，難認有理由，應予駁回。
據上論結，本件上訴為無理由，爰依行政訴訟法第255條第1項、
第98條第1項前段，判決如主文。
中　　華　　民　　國　　96　　年　　10　　月　　11　　日
                  第三庭審判長法  官　劉　鑫　楨
                              法  官  鄭　小　康
                              法  官　侯　東　昇
                              法  官　劉　介　中
                              法  官　戴　見　草
以  上  正  本  證  明  與  原  本  無  異
中　　華　　民　　國　　96　　年　　10　　月　　12　　日
　　　　　　　　　　　　　　　書記官　郭　育　玎
